高雄高等行政法院簡易判決　　　　　　　　　　　　九十三年度簡字第八八號
　　原　　　告　甲○○
　　被　　　告　財政部臺灣省南區國稅局
　　代　表　人　朱正雄局長
右當事人間因綜合所得稅事件，原告不服財政部中華民國九十二年十二月二十二日台
財訴字第０九二００六六六一一號訴願決定，提起行政訴訟。本院判決如左：
　　主  文
原告之訴駁回。
訴訟費用由原告負擔。
　　事  實
一、緣原告九十年度綜合所得稅結算申報，原列報本人及扶養親屬母親蕭林清秀二人
    之免稅額計新台幣（下同）一八五、０００元，經被告依其申報審查核定在案。
    嗣原告之兄蕭慶敏提出異議，主張母親蕭林清秀實由其扶養，然經被告核定由原
    告申報扶養，請求更正以符實情等語。案經被告查核結果，認定蕭林清秀確由蕭
    慶敏扶養，乃否准原告認列母親蕭林清秀免稅額一一一、０００元，並補徵稅款
    。原告不服，申經復查結果，未獲變更，提起訴願，亦遭決定駁回，遂提起本件
    行政訴訟。原告起訴意旨略謂：原告之母蕭林清秀於九十年度確由原告扶養，原
    告之兄蕭慶敏未負扶養之責，卻檢付申請書及非蕭林清秀簽名之切結書，提出異
    議，被告未先知會原告，即逕予變更改列由蕭慶敏扶養，尚嫌草率。又原告擔任
    老師，常偕母親同遊，甚而以母親之名購屋供其居住，該屋租金足供扶養所需。
    而原告弟妹之裁培，皆由原告負起責任，是母親蕭林清秀確受原告扶養。本件被
    告未依論理及經驗法則，即更為核定，顯未盡職權調查之責，自與信賴保護、依
    法行政、公平正義、誠信原則有違及違背行政程序法第四、五、六、八及四十七
    條規定。抑且，父母偏坦長子，為理所當然，原告為長女卻須照顧弟妹，實不合
    乎憲法第七條規定。準此，原告既實際扶養母親蕭林清秀，應准予認列系爭免稅
    額，乃訴請撤銷原處分及訴願決定並請求判令被告應予適當之賠償云云。被告答
    辯意旨略謂：所得稅法有關個人綜合所得稅「免稅額」之規定，其目的在以稅捐
    之優惠使納稅義務人對特定親屬或家屬盡其法定扶養義務，業經司法院釋字第四
    一五號解釋闡明在案。本件系爭受扶養親屬蕭林清秀究由原告或原告之兄蕭慶敏
    實際扶養，蕭林清秀本人當知最詳，而系爭受扶養人蕭林清秀於民國（下同）九
    十二年八月十五日至被告談話時，自認一切生活支出皆由蕭慶敏負責，並表示九
    十二年三月十一日切結書為其本人之印章及意思表示無誤等語，則被告將蕭林清
    秀九十年度免稅額改由實際扶養者蕭慶敏列報，自無違實質課稅原則；又行政程
    序法第三十九條前段規定：「行政機關基於調查事實及證據之必要，得以書面通
    知相關之人陳述意見。」原告母親於九十二年八月十五日至被告之復查談話，亦
    無違背行政程序法第四十七條之規定。原告既未能提示其確有扶養母親事實之相
    關證明文件，被告否准認列系爭免稅額一一一、０００元，並無不合，原告所訴
    洵不足採，請予駁回等語。
二、按「按前三條規定計得之個人綜合所得總額，減除下列免稅額及扣除額後之餘額
    ，為個人綜合所得稅淨額：一、免稅額：納稅義務人按規定減除其本人、配偶及
    合於左列規定扶養親屬之免稅額；納稅義務人本人及其配偶年滿七十歲者，免稅
    額增加百分之五十。但配偶依第十五第二項規定分開計算稅額者，納稅義務人不
    得再減除配偶之免稅額：（一）納稅義務人及其配偶之直系尊親屬，年滿六十歲
    ，或無謀生能力，受納稅人扶養者。其年滿七十歲受納稅義務人扶養者，免稅額
    增加百分之五十。」為所得稅法第十七條第一項第一款第一目所明定。次按「左
    列親屬互負扶養之義務：一、直系血親相互間。二、夫妻之一，方與他方之父母
    同居者，其相互間。三、兄弟姐妹相互間。四、家長家屬相互間。」及「負扶養
    義務者有數人時，應依左列順序其履行義務之人：一、直系血親卑親屬。
    二、直系血尊親屬。三、家長。四、兄弟姐妹。五、家屬。六、子婦、女婿。七
    、夫妻之之父母。」分別為民法第一千一百十四條及第一千一百十五條第一項所
    明定。又按「兄弟二人以上在同一年度內輪流扶養其直系尊親屬者，應由兄弟間
    協議，推定其中一人申報扶養親屬減額」、「綜合所得稅納稅義務人同時申報同
    扶養親屬，經稽徵機關核定後，被核定扶養之一方申請改由他方追認扶養，如經
    查扶養減除規定者，可准予受理。」亦經財政部六十四年十月七日台財稅第三七
    二一七號及七十五年五月十四日台財稅第七五四七四二五號函釋有案。
三、本件原告九十年度綜合所得稅結算申報，原列報本人及扶養親屬母親蕭林清秀二
    人免稅額一八五、０００元，經被告依其申報審查核定在案。嗣原告之胞兄蕭慶
    敏於九十二年三月十一日提出異議，主張其家住母親蕭林清秀附近，常探視照顧
    ，並由其支付健保費用等，且母親亦曾於前年至被告證明製作筆錄，確實由其扶
    養，乃請求予以更正。嗣經被告查核結果，認定蕭林清秀確由蕭慶敏扶養，乃否
    准原告認列母親蕭林清秀免稅額一一一、０００元之事實，為兩造所不爭執，並
    有被告九十年度綜合所得稅申報核定書附於處分卷可稽。洵堪認定。原告不服，
    並執前詞爭執。惟按稅務訴訟之舉證責任分配理論與一般民事訴訟相同，即認為
    事實不明的情況下，其不利益應歸屬於由該事實導出有利之法律效果的訴訟當事
    人負擔，換言之，主張權利或權限之人，於有疑義時，除法律另有規定外，應就
    權利發生事實負舉證責任，而否認權利或權限之人或主張相反權利之人，對權利
    之障礙或是消滅、抑制之事實，負舉證責任，行政訴訟法第一百三十六條準用民
    事訴訟法第二百七十七條之規定甚明。是納稅義務人必須確實證明具有扶養之事
    實，始得依前述規定享有減稅之優惠，此觀諸最高行政法院（改制前行政法院）
    三十六年判字第三十六號判例所示：「當事人主張事實須負舉證責任，倘其所提
    出之證據不足為主張事實之證明，自不能認其主張之事實為真實。」自明。次按
    所得稅法有關個人綜合所得稅「免稅額」之規定，其目的在以稅捐之優惠使納稅
    義務人對特定親屬或家屬盡其法定扶養義務，亦經司法院釋字第四一五號解釋在
    案準此，原告若主張系爭受扶養親屬蕭林清秀由其扶養，自應就該扶養之事實，
    負舉證責任，委無疑義。經查，茲據蕭林清秀於九十二年八月十五日在被告處製
    作復查談話紀錄稱，其確由蕭慶敏扶養，並確認九十二年三月十一日其所出具之
    切結書為真實。本件系爭受扶養親屬蕭林清秀究由原告或其兄蕭慶敏實際扶養，
    蕭林清秀本人當知之最詳，是難認原告主張其扶養蕭林清秀為真實。又原告雖提
    出蕭林清秀居住之土地所有權狀影本，主張該房地係其購買，且供母親居住，爭
    執蕭林清秀確由其扶養云云。惟該土地所有權狀登記之所有權人為蕭林清秀，並
    非原告所有，自難憑之為有利原告之論據。此外，原告復無法舉證證明其有扶養
    蕭林清秀之事實、則被告否准認列免稅額一一一、０００元，即無違誤，尚與信
    賴保護、依法行政、公平正義、誠信原則無違；且未違背行政程序法第四、五、
    六、八條之規定。又行政機關基於調查事實及證據之必要，得以書面通知相關之
    人陳述意見，行政程序法第三十九條規定參照。準此，被告通知原告母親蕭林清
    秀到場陳述意旨，於法亦屬有據，亦與同法第四十七條規定並無扞格之處，併此
    敘明。
四、綜上所述，被告以原告列報扶養其母蕭林清秀，不符合所得稅法第十七條第一項
    第一款第一目之規定而否准認列其免稅額，核無違誤。訴願決定予以維持，亦無
    不合。原告起訴請求撤銷訴願決定及原處分，並無理由，應予駁回；又原告請求
    判決被告應予原告適當之賠償，亦屬無據，併予駁回，並均不經言詞辯論為之。
據上論結，本件原告之訴為無理由，依行政訴訟法第二百三十三條第一項、第二百三
十六條、第一百九十五條第一項後段、第九十八條第三項前段，判決如主文。
中　　　華　　　民　　　國    九十三　　年　  　五　　　月　　  十三　　日
                              高雄高等行政法院第二庭
                                          法      官  蘇秋津
右為正本係照原本作成。
如不服本判決，應於送達後二十日內，向本院提出上訴狀並表明上訴理由，如於本判
決宣示後送達前提起上訴者，應於判決送達後二十日內補提上訴理由書（須按他造當
事人人數附繕本）。
提起上訴應預繳送達用雙掛號郵票七份（每份三十四元）。
中　　　華　　　民　　　國    九十三　　年　  　五　　　月　　  十三　　日
                                          法院書記官  陳嬿如
附註：
行政訴訟法第二百三十五條（第一項、第二項）：
對於適用簡易程序之裁判提起上訴或抗告，須經最高行政法院之許可。
前項許可，以訴訟事件所涉及之法律見解具有原則性者為限。
